【裁判字號】    93,上易,1070
【裁判日期】    951229
【裁判案由】    所有權移轉登記
【裁判全文】
臺灣高等法院民事判決                93年度上易字第1070號
上  訴  人  中稜企業股份有限公司
法定代理人  丙○○
訴訟代理人  賈育民律師
被 上 訴人  甲○○
訴訟代理人  沈朝標律師
上列當事人間請求所有權移轉登記事件，上訴人對於中華民國93
年9 月23日臺灣桃園地方法院92年度訴字第792 號第一審判決提
起上訴，本院於95年12月19日言詞辯論終結，判決如下：
    主  文
上訴駁回。
第二審訴訟費用由上訴人負擔。
    事實及理由
一、被上訴人起訴主張：上訴人於民國74年7 月20日提供坐落桃
    園縣八德鄉（已改制為桃園縣八德市○○○段第163、163之
    1、164、164之5、164之11、167、168之1、168之2、168之3
    、168之4、168之5、168之6、169、169之1、170、170之1、
    170之2、171、171之1、171之2、171之3、180之1、180之2
    、184之5地號等共24筆土地與原審共同被告乙○○（下稱乙
    ○○）建築房屋，雙方約定由上訴人取得所興建房屋建坪總
    持分35%，乙○○則取得總持分65%，並簽訂投資合作建築房
    屋契約（下稱合建契約）。嗣上訴人恐上開24筆土地被徵收
    ，遂與乙○○達成協議，由乙○○給付新台幣（以下同）1
    億8 百萬元與上訴人，上訴人即不再過問上開24筆土地之建
    築及出售情形。而乙○○因曾向訴外人蕭上霖（下稱蕭上霖
    ）貸款，遂將前開24筆土地及其上房屋之所有出售價款，除
    給付上訴人應取得之分配款外，其餘價款讓與蕭上霖收取，
    以償還其積欠蕭上霖之上述債務。然因乙○○事後已將上開
    積欠蕭上霖之債務還清，蕭上霖同意將上述合建案由其收取
    買賣價款之權利解除。乙○○、蕭上霖及當時上訴人公司之
    負責人周新發乃於80年5月2日為此簽訂協議書（下稱系爭協
    議書），約定：「今後如有客戶須乙方（即蕭上霖）會同說
    明，以及部分退還房屋，及有尚未出售之房屋土地產權未辦
    移轉過戶登記，屆時所需乙、丙（即上訴人）雙方提供證件
    或蓋章，乙丙雙方願意無條件提供，不得藉故拖延」，從而
    ，上訴人依系爭協議書自有協同辦理土地過戶登記予乙○○
    或其所指定之第三人之義務。83年5月18日乙○○將上開合
    建契約中，登記上訴人名義之桃園縣八德市○○段165地號
    及166地號土地（重測前為桃園縣八德鄉○○段163之15 及
    163之17地號土地，均係由163地號分割出來，下稱「系爭土
    地」）出賣予被上訴人，於受領被上訴人給付之買賣價款後
    ，竟遲未請求上訴人將系爭土地辦理移轉登記，經被上訴人
    請求乙○○依系爭買賣契約履行，乙○○均置之不理，因乙
    ○○怠於行使其對上訴人之不動產移轉登記請求權，被上訴
    人即得代位乙○○行使該移轉登記請求權，並於系爭土地所
    有權登記予乙○○名下後，再移轉登記予被上訴人等情。爰
    依系爭買賣契約及民法第242條規定求為命上訴人應將所有
    坐落於桃園縣八德市○○段第165地號及第166地號土地、權
    利範圍全部，移轉登記予乙○○所有。乙○○於前項所有權
    移轉登記完成後，應將桃園縣八德市○○段第165地號及第
    166地號土地、權利範圍全部，移轉登記予被上訴人所有之
    判決（原審為被上訴人勝訴之判決。上訴人提起上訴。乙○
    ○未聲明不服）。並答辯聲明：上訴駁回。
二、上訴人則以：(一)否認80年5月2日之系爭協議書為真正：(1)系
    爭協議書係乙○○因桃園縣稅捐稽徵處查報其興建隆太工業
    城，涉嫌逃漏稅捐，而唆使蕭上霖共同偽造，而蕭上霖自首
    偽造文書犯行業經判決確定，該協議書亦經刑案沒收在案。
    是該協議書上代表上訴人公司之周新發之簽名既屬偽造，則
    該協議書對上訴人公司亦屬無效。至乙○○偽造文書部分，
    雖經判決無罪確定，係屬刑事庭法官個人之意見，與事實不
    符，不足採信。(2)上訴人公司之前法定代理人周新發於74年
    7月20日與乙○○簽訂系爭合建契約，依契約書第3條所定分
    屋比例，上訴人取得總持分35%，乙○○取得總持分65%，故
    乙○○於81年5 月25日書立切結書，同意將包括系爭土地在
    內之12筆土地及其地上物所有權歸屬地主即上訴人所有。若
    系爭協議書為真正，何以乙○○於該協議書簽訂後之81年5
    月25日，竟書立足以發生權利變更之切結書。(二)被上訴人與
    乙○○所簽訂之不動產買賣契約書無效：(1)乙○○與上訴人
    公司代表周新發於74年7月20日簽訂合建契約書後，未再與
    上訴人簽立買賣契約，上訴人亦未將合建土地全部賣斷予乙
    ○○，乙○○亦無付清1億8百萬元予上訴人之證據。(2)乙○
    ○與上訴人簽訂系爭合建契約書後，興建廠房之資金均係借
    貸而來，如何有能力支付1億8百萬元予上訴人，以買斷上訴
    人因合建所分配之土地及建物；再上訴人若有將合建土地其
    應分得之部分出售，則應將土地全部辦理過戶，何以仍有9
    筆土地登記為上訴人所有，或由上訴人出售予第三人，足證
    上訴人並未將合建分得部分，以1億8百萬元出售予乙○○。
    (3)上訴人於82年9 月16日曾以存證信函通知被上訴人勿竊占
    系爭土地，被上訴人收受後不予理會，反而於83年5月18日
    與非土地所有權人即被上訴人簽訂買賣契約，於簽約前未向
    系爭土地之所有權人即上訴人查詢相關事宜，亦未知會上訴
    人；又系爭土地面積共228.21平方公尺，82年7 月之公告現
    值為每平方公尺7,500元，總價值應在1,650,000元以上，被
    上訴人僅以1,264,450 元購買，而乙○○於扣除土地增值稅
    後，僅餘319,368 元，與市場行情相去甚遠，且乙○○何時
    取得所有權，尚屬未知，被上訴人竟於辦妥所有權移轉登記
    前即付清尾款；乙○○復以5、6年前之地址，為其簽約時住
    址等均與常情有違。足證被上訴人與乙○○所簽訂之不動產
    買賣契約書為虛偽意思表示，對上訴人自不生效力。(三)縱認
    乙○○與被上訴人間之買賣契約有效，惟乙○○自承係於74
    年7 月間所簽訂，則被上訴人之請求權時效，應自該日起算
    ，然被上訴人遲至92年5月2日始提起本件訴訟，已逾民法第
    125條所規定之時效。又縱認80 年5月2日之系爭協議書為真
    正，因乙○○向上訴人請求移轉系爭土地所有權之時效，應
    自74年7月起算，則依最高法院40年台上字第304號判例意旨
    所示，被上訴人之請求權時效，亦應自74年7 月起算，故被
    上訴人之請求權已罹於時效等語，資為抗辯。並上訴聲明：
    (一)原判決廢棄。(二)被上訴人在第一審之訴駁回。
三、經查，上訴人公司原法定代理人周新發於74年7 月20日提供
    上訴人所有坐落桃園縣八德鄉（已改制為桃園縣八德市○○
    ○段第163、163之1、164、164之5、164之11、167、168 之
    1 、168之2、168之3、168之4、168之5、168之6、169、169
    之1、170、170之1、170之2、171、171之1、171之2、171之
    3 、180之1、180之2、184之5地號等共24筆土地與原審共同
    被告乙○○建築房屋，雙方約定由上訴人取得所興建房屋建
    坪總持分35%，乙○○則取得總持分65%，並簽訂投資合作建
    築房屋契約等情，為兩造所不爭執，並有投資合作建築房屋
    契約書在卷可按（見原審(一)卷33－37頁）。又桃園縣八德市
    ○○段165地號及166地號土地，重測前為桃園縣八德鄉○○
    段163之15及163之17地號土地，均係由重測前桃園縣八德鄉
    ○○段163 地號分割出來，現所有權人登記為上訴人，亦為
    兩造所不爭執，並有土地登記簿謄本附卷可憑（見同上卷8
    －13頁），堪信此部分為真實。
四、茲本件應審究者為，(一)80年5月2日之協議書是否真正？(二)被
    上訴人與乙○○於83年5月18日簽訂之系爭買賣契約是否真
    正？(三)被上訴人之請求權是否已罹於時效？茲分述如下：
  (一)80年5月2日之協議書是否真正？
    (1)系爭協議書係記載「之協議書人：甲方：乙○○住址．．
      ．乙方：蕭上霖住址．．．丙方中稜企業有限公司代表人
      周新發住址．．．。茲因甲乙雙方於76年間協議，乙方願
      意借錢給予甲方週轉，甲方同意將隆太工業城所有出售之
      房屋款，由乙方收取為償還債務，並同意丙方應取得之房
      屋款先取回，今甲方已將所借用之支票及部份現金全部償
      還清，丙方應取得之房屋款亦已全部付清，因76年間甲、
      乙雙方協議將隆太工業城各客戶代建廠房合約書內註明指
      定由乙方收款，今乙方願意將指定乙方收款之權利解除，
      並放棄一切權利，由甲方自取，今後如有客戶需乙方會同
      說明，以及部份退還房屋、及有尚未出售之房屋連同土地
      產權未辦移轉過戶登記，屆時所需乙、丙雙方提供證件或
      蓋章，乙丙雙方願意無條件提供，不得藉故拖延，恐口無
      憑，特立協議書為據，當事人簽字或蓋章即生效力，本協
      議書壹式參份，甲、乙、丙各執壹份。甲方：乙○○、乙
      方：蕭上霖、丙方：周新發」，有協議書附卷可憑（見原
      審(一)卷7頁）。
    (2)訴外人蕭上霖分別於80年12月13日及同年月26日，因桃園
      縣稅捐稽徵處調查上訴人逃漏稅捐案件時陳稱：「我可以
      代表該公司（即上訴人）備詢，因該公司負責人有出具委
      託書，請本人來貴處答詢一切事宜」、「（可否說明隆太
      工業城之始末？）中稜公司是透過邱創忠先生介紹與乙○
      ○認識，乙○○自稱是專門在建屋的，我們才於74年7 月
      20日與他訂立投資合作建築房屋契約書，提供土地給他建
      ，我們分九棟房屋，並於74年7 月26日出具委託書請他出
      售，以每建坪貳萬陸仟元出售，但後來因北二高經過關係
      ，我們怕權益受損，乃要求乙○○不論房屋有否出售，我
      們均先收壹億零捌佰萬元，以保護我們的權益，所以我們
      就先收買者付給乙○○之款項，由我及我的女兒蕭月宏收
      款」、「（壹億零捌佰萬元如何計算？目前均收齊？中稜
      公司及台端或蕭月宏有否參加興建工程？）本來我們分得
      之坪數是4200坪，但因契約書所訂有一筆不是我們的土地
      ，故大約肆仟壹佰伍拾幾坪，正確數已忘，反正我們就拿
      壹億零捌佰萬元，目前均拿清，付給中稜公司或我、蕭月
      宏，對建房屋都不會，都沒有參加興建之工程，也沒有幫
      忙乙○○叫貨或是其他事，反正我們去工地收我們應得之
      錢（買者部分之貸款也由我們領，才能湊足我們應拿的錢
      ）」及「（請問中稜公司是否要委託您或蕭月宏到隆太工
      業城收款？又所收之款項流入何人帳戶？）中稜公司是有
      委託我處理合建所分配取得之房屋款收取及合建契約書所
      約定有關事項專權代理，附74年7 月26日委託書影本乙份
      ，我代中稜公司所收的房屋款（含土地價款）係存入我在
      板橋信用合作社埔墘分社甲存帳號112400─1118號」等語
      ，有蕭上霖於桃園縣稅捐稽徵處製作之談話筆錄影本二份
      在卷可稽（見原審2卷205-209頁），而訴外人蕭上霖於81
      年3 月31日向桃園縣稅捐稽徵處提出之申請書亦載有「有
      關代中稜企業股份有限公司收取土地價款部分原稱代收取
      新台幣壹億零捌佰萬元，係因陳君（即乙○○）指稱已付
      清該款，經詳予核算後中稜企業股份有限公司僅收取土地
      價款新台幣柒仟陸佰萬元正，餘土地款新台幣參仟貳佰萬
      元債務，乙○○尚未支付」、「有關代收取中稜企業股份
      有限公司土地價款新台幣柒仟陸佰萬元中，包括以中稜企
      業股份有限公司名義具領交通部台灣區國道新建工程局征
      購土地之地價補償費壹仟參佰陸拾壹萬伍仟元正，土地面
      積3893平方公尺，每平方公尺3千5百元正，其餘補償費全
      由起造人及乙○○領取，部分再由債務人乙○○交付申請
      人（即訴外人蕭上霖）償還其債務」等語，此亦有乙○○
      提出該份申請書附卷為佐（見原審2 卷146－148頁），經
      核與上訴人公司之代表人周新發在臺灣板橋地方法院蕭上
      霖偽造文書案件中證稱：「（乙○○有無欠你錢？）蓋房
      子合建好了要給我錢，應給我一億零八百萬，但都沒給我
      」等語（參見臺灣板橋地方法院82年度訴字第771號刑事
      案件82年10月29日言詞辯論筆錄）相符，足證蕭上霖、周
      新發2人上開所述，應堪採信。
    (3)又蕭上霖係受上訴人代表人周新發之委託，持桃園縣稅捐
      稽徵處所發80年桃稅法字第113194號函及同日第113192號
      函及周新發委託接受詢問之委託書，至桃園縣稅捐稽徵處
      應訊乙節，有記載：「（台端今天來處何事？）依貴處80
      年12月4日80桃稅法字第113194號函及同日第113192號函
      文來貴處備詢」、「（台端非中稜企業股份有限公司之負
      責人，可否代表該公司備詢？）我可以代表該公司備詢，
      因該公司負責人有出具委託書，請本人來貴處答詢一切事
      宜」之桃園縣稅捐稽徵處80年12月13日談話筆錄可參（見
      原審2卷205頁），是蕭上霖若未受委託，何以能取得該稅
      捐處函文及委託書接受詢問？可見上訴人當時之代表人周
      新發確有委託蕭上霖至稅捐處應訊，至周新發於本院刑事
      庭（87年度上訴字第1354號）87年7月7日調查時自承曾將
      印章交給蕭上霖處理稅金之事，卻否認曾在委託書及協議
      書上簽章交給蕭上霖向桃園縣稅捐處行使云云，自非事實
      。再者，蕭上霖以其後又寫上開申請書（見原審2卷148、
      149頁）謂其原在稅捐處所稱代收取壹億零捌佰萬元係屬
      錯誤，應係已收取柒仟陸佰萬元，請予更正云云，該申請
      書乃上訴人公司清算人丙○○所代撰，前經丙○○於另案
      台灣桃園地方法院86年易字1731號調查時証述明白。況蕭
      上霖如與乙○○串通，應完全為有利乙○○之陳述，又何
      可能提出申請書向稅捐處表示乙○○只付清7千6百萬元，
      可見蕭上霖於稅捐處係本於其認知而作答，其申請書之陳
      述實係因中稜公司內部帳目及稅捐之問題，為上訴人公司
      利益而具狀為不實之更正，且為配合該更正，由丙○○擬
      妥一份內容不實之具結書，由乙○○於具結書上簽名（見
      原審2卷149、150頁），可見上訴人稱蕭上霖至稅捐處答
      詢係「偽稱」乙節，與事實不符。再蕭上霖在系爭合作契
      約書上既有簽名，並於「依約第九條經收保證金新台幣壹
      百萬元整」旁簽名（見原審1 卷37頁），足見其與此合建
      關係之密切程度。另蕭上霖訴請訴外人智商公司給付票款
      一案，其於79年10月9日在本院79年上字第948號言詞辯論
      時，時任證人之乙○○証稱：「我欠蕭上霖公司的錢，廠
      房土地與蕭上霖公司合建．．．」「公司分得房子委託我
      賣，賣了後給公司，計有一億多元」等語，蕭上霖則當庭
      陳稱：「乙○○所言屬實」、「智商公司簽發之系爭本票
      ，是公司的錢，不是我的錢，給公司的。」「公司事務均
      由我代辦。」「乙○○應給公司9千2百萬元，除票子外，
      還有交1千6百萬元」等語有言詞辯論筆錄可稽，而該案亦
      以此認蕭上霖非票據持有人而駁回其訴，有本院88年度上
      更(三)字第351號、89年度再字第114號判決書影本可參（見
      本院3卷92-121頁）。茲不論被告當時究還積欠周新發或
      中稜公司多少錢，惟依蕭上霖所言「已交1千6百萬元」、
      「應給9千2百萬元」，合計正好為1億零8百萬元（該本票
      因尚在訴訟，未取得票款，自不在已收得款項範圍內，又
      暫不論蕭上霖所謂已收、未收之數額是否核算無誤），由
      此可知雙方確約定由乙○○給付上訴人公司1億零8百萬元
      ，其餘銷售情況及工程事項與上訴人公司無關。而上開79
      年間蕭上霖所為供詞乃蕭上霖於81年10月1日自首偽造文
      書案（台灣板橋地方法院檢察署81年偵字第15532號）前2
      年及雙方另案民事訴訟（上訴人公司於81年11月4日提起
      民事訴訟）前2年之陳述，所謂「公司事務均由我代辦」
      之委託關係之陳述亦顯在其所謂80年11月間偽造委託書（
      實非偽造）之前1年所陳述，當時雙方尚無訴訟，亦無利
      害關係，蕭上霖於該案之陳述實無虛偽必要，自屬真實。
      且如蕭上霖未受委託，何可能由蕭上霖代替上訴人公司起
      訴給付票款。乙○○所出售之房地，因土地均在上訴人公
      司名下，移轉與承買戶時須上訴人公司及負責人之印鑑章
      ，均由蕭上霖將印章持至代書事務所用印，如蕭上霖未受
      委託，何以均由其處理？因北二高內環線徵收土地（部分
      土地尚在上訴人公司名下），該土地徵收補償費均由蕭上
      霖領取支票提示領款，有支票影本二紙可稽，如蕭上霖未
      受委託，何以得持上訴人公司印章領取補償費？（該土地
      徵收補償費依約本應歸屬乙○○）。又蕭上霖於80年12月
      13 日在桃園縣稅捐稽徵處制作筆錄供稱：「．．．並於
      74年7月26日出具委託書請他出售，以每坪貳萬陸仟元出
      售，但後來因北二高經過關係，我們怕權益受損，乃要求
      乙○○不論房屋有否出售，我們均先收壹億零捌佰萬元，
      以保護我們的權益．．．」、「．．．我們就拿壹億零捌
      佰萬元，目前均拿清．．．」（見原審2卷205-208頁）。
      蕭上霖於81年3月31日向桃園縣稅捐稽征處提出之申請書
      載明：「有關代中稜企業股份有限公司收取土地價款部份
      原稱代收取新壹幣壹億零捌佰萬元係因陳君指稱已付清該
      款，經詳予核算後，中稜企業股份有限公司僅收取土地價
      款新台幣柒仟陸佰萬元正，餘土地款新台幣參仟貳佰萬元
      債務，乙○○尚未支付。原稱代收取壹億零捌佰萬元係屬
      錯誤，請予更正。」觀其真正之目的即在更正其在稅捐機
      關之談話，改稱乙○○非已完全付清1億零8百萬元，僅付
      清7千6百萬元，總價仍係1億零8百萬元云云，至其在稅捐
      處之其他談話即未表示更正之意，姑不論該更正是否屬實
      ，然可見蕭上霖在稅捐機關之其他談話即屬真實，其能供
      述如此詳實，可見其確有受託處理上訴人公司之合建事宜
      ，且受託至稅捐處說明，委託書自屬真正。雖蕭上霖事後
      自首其偽造上開委託書及協議書內容乙情，並經上開臺灣
      板橋地方法院判決確定，惟蕭上霖於該自首案件中所供，
      不僅與其上開多次供述內容不符，復與周新發上開證述內
      容有違，且蕭上霖又係於上訴人公司與乙○○有本案糾紛
      之際，自首其上開「犯行」之目的除為解決上訴人公司之
      稅務問題外，主要係為另案上訴人公司確認所有權之訴訟
      得以勝訴，故其自首有明顯之經濟目的，則其於該案中之
      自白，尚不足採。
    (4)參以系爭合建契約第18條記載：「甲方（即當時簽約時上
      訴人公司之代表人周新發）分得建物，可委由乙方（即乙
      ○○）一起銷售，為確保乙方在售價之權益，甲方所分得
      之部分需配合乙方價位銷售」，遍觀該合建契約之所有條
      款均未載明上訴人將其原應分得建物及其基地委請乙○○
      銷售之價格，是周新發如未於事後親自或委託訴外人蕭上
      霖與乙○○另行商談銷售之後續事宜，則訴外人蕭上霖及
      周新發又如何認定乙○○應在房屋建築完成後給付1億零8
      百萬元，況依訴外人周新發及蕭上霖所述，乙○○所應給
      付予上訴人之價款係屬一固定之金額，而非視乙○○銷售
      之情形決定上訴人所可受領之款項，由此可知，被上訴人
      主張周新發為避免上訴人之權益受損，已與乙○○達成協
      議，在乙○○給付上訴人1億零8百萬元後，上訴人即不再
      過問合建契約內上訴人原應分配土地之銷售情況及工程事
      項等情，應屬可採。又乙○○所出售之房地，因土地均在
      上訴人名下，故乙○○在依約將不動產移轉登記與承買戶
      時尚須上訴人公司及負責人之印鑑章，均係由訴外人蕭上
      霖將印章持至代書事務所用印，是乙○○與上訴人已將合
      建契約之內容變更，乙○○只須將1億零8百萬元給付與上
      訴人後，即得全權處理上訴人依合建契約原可分配之房地
      一節，應堪認定。
    (5)系爭協議書之真正，業經原法院86年度易字第1731號、86
      年度上易字第7916號乙○○詐欺案刑事判決（無罪確定）
      ；本院83年度重上字第119號請求確認所有權事件民事判
      決認定在案（見本院3卷138-150頁），有上開判決影本在
      卷可按（本院2卷101-106頁本院3卷138-150頁）；另乙○
      ○被訴偽造周新發委託書及系爭協議書乙案，亦經判決無
      罪確定，有原法院85年度訴字第1121號、本院87年度上訴
      字第1354號、最高法院89年度台上字第7666號刑事判決影
      本可參（見本院4卷43-65頁）。綜上所述，被上訴人主張
      系爭協議書為真正，堪信為真實。
    (6)上訴人雖辯稱：依乙○○於81年3月6日及同年3 月25日之
      具結書，可知乙○○尚積欠上訴人3千2百萬元及訴外人蕭
      上霖2千5百萬元，乙○○顯無資力向上訴人購買土地，且
      乙○○於81年5月25日出具切結書與上訴人時，亦未載明
      上訴人業以1億零8百萬元之價格將其所有之土地出賣與乙
      ○○，故上述具結書及切結書可證明系爭協議書並不實在
      云云，為被上訴人所否認。經查，依乙○○於81年3月6日
      書立與上訴人之具結書上記載：「立書人乙○○因代中稜
      企業股份有限公司出售桃園縣八德鄉○○段163 地號等24
      筆土地之土地價款計為壹億零捌佰萬元正。其中柒仟陸佰
      萬元已由中稜企業股份有限公司領訖，餘參仟貳佰萬元正
      俟八十一年北二高徵收工地補償費核發時應即刻交付中稜
      企業股份有限公司」（見原審2 卷17頁），則該具結書所
      指1億零8百萬元係屬上訴人所有土地出售後所得之買賣價
      款，然上訴人之法定代理人丙○○於原法院審理中卻陳稱
      乙○○應給付上訴人1億零8百萬元是合建契約中原分配給
      上訴人的土地被徵收之補償費等語（見原審1卷85、86頁
      ），是該具結書之內容與上訴人之法定代理人丙○○所述
      顯有不符之處，則難以僅憑該具結書所載即逕行認定乙○
      ○有積欠上訴人3千2百萬元，並進而認定系爭協議書為不
      實。另乙○○於81年3 月25日另書立一紙具結書予訴外人
      蕭上霖，其上記載略以：「立書人乙○○．．．至81年 2
      月29日止，尚欠蕭上霖2千5百萬元」等語（見原審2 卷18
      頁），然查，倘如上訴人所述蕭上霖與乙○○共同偽造系
      爭協議書之用意係在損害上訴人之權益，則系爭協議書又
      何須提及乙○○與蕭上霖間之借貸關係，並載明乙○○業
      將所積欠蕭上霖之借款清償完畢，顯見蕭上霖在簽立協議
      書時應係認同乙○○已無積欠其任何借款，況縱認乙○○
      與蕭上霖間之消費借貸關係仍有爭執，亦不足以認定系爭
      協議書為偽造，至於81年5月25日有乙○○親自簽名之切
      結書上雖記載：「立書人（即乙○○）同意將坐落桃園縣
      大湳段163之4、163之7、163之8、163之13、163之15、16
      3之17、163之27、163之32、163之35、163之21、163之22
      、184之5等12筆地號之土地（以77年12月31日地政機關土
      地謄本登記面積為依據）及其地上物所有權歸屬地主中稜
      企業有限公司（現改組為中稜企業股份有限公司）所有取
      得」（見原審1 卷57頁），惟於該切結書製作時，除桃園
      縣大湳段163之13、163之15、163之17地號3筆土地仍在上
      訴人名下外，其餘9筆土地均非屬乙○○或上訴人所有，
      乙○○並無權限處分該切結書所載12筆土地，此情應為乙
      ○○及上訴人所知悉，足證乙○○已有認知伊並無須依切
      結書內容履行，故乙○○陳稱伊係因訴外人周新發為向上
      訴人報帳之需才會在該切結書上簽名等情，應堪可採，從
      而，上訴人以上述之具結書及切結書抗辯系爭協議書為偽
      造云云，尚非可採。
    (7)上訴人另辯稱：蕭上霖向台灣板橋地方法院自首其偽造系
      爭協議書內容乙節，業經台灣板橋地方法院以82年度訴字
      第771號刑事判決判處蕭上霖有期徒刑4月，緩刑3年確定
      ，故上訴人即不受系爭協議書之拘束云云，惟蕭上霖於該
      上開刑事案件中所供，不僅與其上開多次供述內容不符，
      復與周新發所為之上開證述內容有違，而上訴人所提出數
      份乙○○親自簽名之具結書及切結書均不足以認定系爭協
      議書為偽造，已如前述，故上開刑事案件認定系爭協議書
      係由乙○○及蕭上霖共同偽造所憑之證據經本院審酌後，
      均未能發現系爭協議書有何偽造之情事，又刑事案件所認
      定之事實並無拘束民事事件之效力，上訴人復未能提出其
      他證據佐證系爭協議書有何不實之處，從而，被上訴人主
      張系爭協議書係經過乙○○、蕭上霖及上訴人三方同意後
      才簽訂，故上訴人應受系爭協議書之拘束等情，堪以採信
      。
  (二)被上訴人與乙○○於83年5 月18日簽訂之系爭買賣契約是否
    真正？
    (1)按當事人主張有利於己之事實者，就其事實有舉證之責任
      ，民事訴訟法第277 條前段定有明文；又第三人主張表意
      人與相對人通謀而為虛偽意思表示者，該第三人應負舉證
      之責，最高法院48年台上字第29號判例亦著有明文。
    (2)本件上訴人辯稱：被上訴人明知系爭土地為上訴人所有，
      被上訴人仍與乙○○就系爭土地成立買賣契約，足見雙方
      為通謀虛偽之意思表示，且因乙○○非系爭土地之所有權
      人，系爭買賣契約之標的已陷於給付不能云云。經查，系
      爭土地目前雖仍登記在上訴人名下，然出賣人出賣第三人
      之物，因買賣契約係屬債權性質，僅具有拘束買賣當事人
      之效力，故該買賣契約依法仍應認為有效成立，且必須在
      買受人向出賣人請求依約履行時，出賣人仍未能取得買賣
      標的物所有權之移轉權利時，出賣人之給付義務始會陷於
      給付不能。本件因乙○○有權依系爭協議書請求上訴人將
      系爭土地移轉登記與伊或伊所指定之第三人，故系爭買賣
      契約中乙○○所應擔負之出賣人義務並不會構成給付不能
      ，又被上訴人係在預期乙○○有依系爭買賣契約履行可能
      之前提下與乙○○簽約，則系爭土地於簽立系爭買賣契約
      時雖仍非屬乙○○所有，亦不足以逕行認定被上訴人與乙
      ○○有通謀虛偽意思表示之情事，上訴人對此均未能舉證
      以實其說，是上訴人此部分抗辯並非可採。
  (三)被上訴人之請求權是否已罹於時效？
    (1)按請求權，因15年間不行使而消滅；消滅時效，自請求權
      可行使時起算，民法第125條前段及第128條前段分別定有
      明文。又民法第128條規定，消滅時效，自請求權可行使
      時起算。所謂可行使，係指請求權人行使其請求權無法律
      上之障礙而言，如債權未附停止條件或無期限者，以債權
      成立時即得行使，故其消滅時效應自債權成立時起算（最
      高法院89年度台上字第1219號裁判意旨參照）。次按民法
      第99條第1 項所謂停止條件，係限制法律行為效力之發生
      者，即使其繫於將來客觀的不確定事實之成否，於條件成
      就時發生效力，為法律行為之附款（最高法院72年度台上
      字第1327號判例意旨參照）。
    (2)本件被上訴人主張依系爭協議書之內容為一附停止條件之
      法律行為，該停止條件於被上訴人與乙○○簽訂系爭買賣
      契約時始成就，故乙○○對上訴人之請求權時效應自系爭
      買賣契約簽訂之日即83年5月18日起算，迄至被上訴人提
      起本件訴訟時尚未罹於時效等語，惟上訴人抗辯本件請求
      權時效應自蕭上霖與乙○○簽訂合建契約（即74年7月20
      ）時起算等語。經查，被上訴人係依系爭協議書及買賣契
      約提起本件訴訟，參以系爭協議書記載略以：「今後如有
      客戶需乙方（即訴外人蕭上霖）會同說明，以及部分退還
      房屋，及有尚未出售之房屋連同土地產權未辦移轉過戶登
      記，屆時所需乙、丙（即上訴人中稜公司）雙方提供證件
      或蓋章，乙丙雙方願意無條件提供」等語，由此可知，自
      系爭協議書簽立之日起上訴人及訴外人蕭上霖即隨時負有
      協同辦理不動產移轉登記之義務，而此義務之效力係在系
      爭協議書完成即已生效，並非取決於乙○○與第三人成立
      買賣契約之日，故系爭協議書並非屬於附條件之法律行為
      ，從而，乙○○對上訴人之不動產移轉登記請求權仍應自
      系爭協議書簽立之日即80年5月2日起算，而被上訴人係於
      92年5月1日提起本件訴訟，有民事起訴狀上收狀章之日期
      在卷可佐（見原審1卷4頁），是被上訴人起訴時尚未罹於
      15年之時效期間，則上訴人以時效消滅提出抗辯，並據此
      拒絕依系爭協議書履行云云，於法無據。
五、按因契約互負債務者，於他方當事人未為對待給付前，得拒
    絕自己之給付，民法第264條第1項前段定有明文；又所謂同
    時履行之抗辯，乃係基於雙務契約而發生，倘雙方之債務，
    非本於同一之雙務契約而發生，或雖因同一之雙務契約而發
    生，然其一方之給付與他方之給付，並非立於互為對待給付
    之關係者，均不能發生同時履行之抗辯，此就民法第264 條
    規定觀之即明。本件上訴人抗辯因乙○○尚欠其3千2百萬元
    未付，故主張行使同時履行抗辯權云云。然查，系爭協議書
    上載明「丙方（即上訴人）應取得之房屋款亦已全部付清．
    ．．今後如有客戶須乙方（即蕭上霖）會同說明，以及部分
      退還房屋，及有尚未出售之房屋土地產權未辦移轉過戶登
      記，屆時所需乙、丙（即上訴人）雙方提供證件或蓋章，
      乙丙雙方願意無條件提供，不得藉故拖延」等語，足見系
      爭協議書未再課予乙○○給付價款之義務，且依該協議書
      所載上訴人對乙○○已無任何請求權存在，故系爭協議書
      不具有雙務契約性質，又系爭協議書係在上訴人、乙○○
      及訴外人蕭上霖三方同意下所簽立，而上訴人復未能舉證
      證明系爭協議書有何不實之處，則上訴人抗辯其得向乙○
      ○行使同時履行抗辯權云云，於法無據。
六、按關於假處分與假扣押執行之競合，我國係兼採查封及終局
    執行優越之原則，此觀強制執行法第51條第2項，土地登記
    規則第127條、第128條第2款之規定至明，是就債務人所有
    執行標的物實施假處分於先，執行假扣押在後，而假扣押債
    權人就假扣押所保全之請求先取得執行名義，並聲請就該標
    的物為終局執行時，則該假處分之效力，並不能排除法院之
    強制執行。惟如假處分之債權人就其所保全之請求先取得執
    行名義，則可逕行請求實現該執行名義所載之內容（包括依
    確定判決申請地政機關辦理不動產所有權之移轉登記），該
    假扣押執行與之不相容部分之效力，即歸於消滅。反之，假
    扣押執行查封於先，而實施假處分在後，即令假處分債權人
    就假處分所保全之請求先取得執行名義，如該執行名義所載
    內容有礙假扣押查封執行之效果者，對於假扣押債權人仍不
    生效力（最高法院74年度台上字第341裁判意旨參照）。又
    經法院囑託辦理查封、假扣押、假處分或破產登記後，未為
    塗銷前，登記機關應停止與其權利有關之新登記。但有下列
    情形之一為登記者，不在此限：二依法院確定判決申請移轉
    、設定或塗銷登記之權利人為原假處分登記之債權人，土地
    登記規則第141條第1項第2款定有明文。上訴人抗辯系爭土
    地業經訴外人林榮煙聲請假扣押執行在案，故本件有給付不
    能之情形云云。經查，上訴人所有之財產業經原法院92年度
    執全字第138號假處分強制執行事件查封，而訴外人林榮煙
    與上訴人間假扣押強制執行事件（案號：原法院92年度執全
    字第1221號）亦已併入該院92年度執全字第138 號強制執行
    事件辦理，此有上訴人提出之92年度執全字第1221號民事執
    行處通知影本一份在卷可佐。又被上訴人陳稱其已向原院聲
    請對系爭土地為假處分，經原法院以92年度執全字第138 號
    強制執行事件受理在案等語，為上訴人所不爭執，復經本院
    查核屬實，故訴外人林榮煙聲請對上訴人所有之系爭土地為
    假扣押之強制執行程序係在被上訴人聲請原法院對系爭土地
    為假處分之查封後，揆諸上開規定及說明，被上訴人訴請上
    訴人將系爭土地辦理移轉登記與乙○○一節並未處於給付不
    能之狀態，是上訴人此部分抗辯亦不足採。
七、按債務人怠於行使其權利時，債權人因保全債權，得以自己
    名義行使其權利，為民法第242條所明定。登記請求權性質
    上得類推適用債權人代位權之規定，故甲代位乙行使乙對丙
    之不動產移轉登記請求權，如該不動產係由丁讓與丙，亦尚
    未為移轉登記時，則甲亦自得代位丙行使對丁之移轉登記請
    求權（最高法院46年台上字第422號判例意旨參照）。經查
    ，本件被上訴人主張其曾請求乙○○依系爭買賣契約將系爭
    土地辦理移轉登記與被上訴人，乙○○迄今尚未依約履行等
    語，業據提出桃園二支郵局第732號存證信函影本1份為佐（
    見原審1卷16、17頁），並為乙○○所不爭執，乙○○復於
    原審陳稱：「我只是以口頭方式數次告訴蕭上霖我已經將系
    爭土地賣給原告（即被上訴人），希望可以將系爭土地過戶
    給我，．．．蕭上霖告訴我中稜公司的負責人已經更換為丙
    ○○，他會向丙○○說，．．．但後來就沒有再續行處理」
    等語（見原審2卷180、181頁），嗣經原法院訊問乙○○如
    何履行系爭買賣契約時，乙○○答稱：伊可能考慮以訴訟方
    式請求上訴人中稜公司將系爭土地過戶給伊等語（見原審2
    卷185頁），由此可知，乙○○顯有怠於依系爭協議書之內
    容對上訴人行使不動產移轉登記請求權，乙○○於原審亦認
    諾伊對被上訴人負有將系爭土地所有權移轉登記與被上訴人
    之義務，揆諸上開規定及說明，被上訴人主張代位乙○○行
    使對上訴人之不動產移轉登記請求權，於法有據。
八、綜上所述，被上訴人依系爭協議書、買賣契約及類推適用民
    法第242條之規定，請求上訴人將系爭土地移轉登記予乙○
    ○，嗣乙○○於上開所有權移轉登記完成後，再將系爭土地
    移轉登記予被上訴人，為有理由，應予准許。是則原審為被
    上訴人勝訴之判決，於法並無不合。上訴意旨指摘原判決不
    當，求予廢棄改判，為無理由，應予駁回。
九、本件事證已臻明確，兩造其餘攻擊及防禦方法核與本判決結
    果不生任何影響，爰不一一予以論述，附此敘明。
十、據上論結，本件上訴為無理由，依民事訴訟法第449條第1項
    、第78條、第85條第1項前段，判決如主文。
中    華    民    國    95    年    12    月    29    日
                    民事第五庭
                        審判長法  官   林丁寶
                              法  官   陳博享
                              法  官   蔡芳齡
正本係照原本作成。
如不服本判決，應於收受送達後20日內向本院提出上訴書狀，其
未表明上訴理由者，應於提出上訴後20日內向本院補提理由書狀
（均須按他造當事人之人數附繕本）上訴時應提出委任律師或具
有律師資格之人之委任狀；委任有律師資格者，另應附具律師資
格證書及釋明委任人與受任人有民事訴訟法第466條之1第1項但
書或第2項（詳附註）所定關係之釋明文書影本。
中    華    民    國    96    年    1     月    2     日
                              書記官   蔡錦輝
附註：
民事訴訟法第466條之1（第1項、第2項）：
對於第二審判決上訴，上訴人應委任律師為訴訟代理人。但上訴
人或其他法定代理人具有律師資格者，不在此限。
上訴人之配偶、三親等內之血親、二親等內之姻親，或上訴人為
法人、中央或地方機關時，其所屬專任人員具有律師資格並經法
院認為適當者，亦得為第三審訴訟代理人。


司法院資訊處製作；財團法人民間司法改革基金會備份。
